【裁判字號】    99,消債抗,70
【裁判日期】    991207
【裁判案由】    聲請更生程序
【裁判全文】
臺灣高雄地方法院民事裁定            99年度消債抗字第70號
抗  告  人  張靜宜
上當事人因消費者債務清理事件聲請更生，抗告人對於民國99年
2月26 日本院99年度消債更字第61號民事裁定，提起抗告，本院
裁定如下：
    主  文
抗告駁回。
抗告費用新台幣壹仟元由抗告人負擔。
    理  由
一、抗告意旨略以：抗告人張靜宜前向附表所示之金融機構辦理
    消費借貸，迄民國98年9 月30日尚積欠無擔保債務合計新台
    幣（下同）157 萬4,126 元。前於95年間雖依中華民國銀行
    公會會員辦理消費金融案件無擔保債務協商還款機制，與最
    大債權銀行即台新銀行成立協商，同意自95年9 月起，分80
    期、零利率之方式，按月清償2 萬1,700 元。惟抗告人須照
    料2 名年幼子女張峻瑋（3 歲）、張筑婷（2 歲），無法外
    出工作，實際由配偶張益誌負責繳納協商款。然至97年初因
    配偶經營之吉祥工程有限公司（下稱吉祥公司）受經濟不景
    氣影響，承包工程件數大幅滑落，致公司發生虧損，原裁定
    以抗告人配偶96、97年陳報所得並無變化，作為抗告人還款
    能力並無降低之理由，實有不當。因公司出現虧損負責人無
    法置身事外，抗告人自協商時即無還款能力，配偶漸失代償
    能力非抗告人及配偶所樂見，放棄16期協商毀諾，實不得已
    ，如以抗告人目前薪資約2 萬元，扣除抗告人生活費9,000
    元及2 名子女扶養費7,000 元，剩餘4,000 元可供還款，以
    抗告人目前債務已逾160 萬元計，每月還款4,000 元且零利
    率狀況下，抗告人仍應還款400 個月（33年4 個月）才可將
    債務還清，屆時抗告人年齡已逾67歲。原審未詳予審酌，遽
    駁回抗告人更生之聲請，應有誤解，爰聲明廢棄原裁定，並
    准予更生等語。
二、按「債務人不能清償債務或有不能清償之虞者，得依本條例
    所定更生或清算程序，清理其債務」、「債務人與金融機構
    協商成立者，不得聲請更生或清算，但因不可歸責於己之事
    由，致履行顯有重大困難者，不在此限」、「本條例施行前
    ，債務人依金融主管機關協調成立之中華民國銀行公會會員
    辦理消費金融案件無擔保債務協商機制與金融機構成立之協
    商，準用前項之規定」，消費者債務清理條例第3 條、第15
    1 條第5 項、第6 項分別定有明文。所謂「不可歸責於己之
    事由」，原則上係指客觀上聲請人有收支狀況之變動，諸如
    物價上漲、家屬患病等導致支出增加，或因意外、病痛無法
    工作、僱用之公司倒閉或裁員、減薪等以致收入減少等情；
    又縱使財產及收支狀況無甚變動，但因協商時居於劣勢，未
    能實質協議，僅為爭取利息減少及分期清償之些許優惠，勉
    予允諾，惟其財產及收入客觀上難以如期履行之情形，亦應
    認該當。債務人雖因不可歸責之原因致不能履行協商條件，
    仍應符合「不能清償或有不能清償之虞」法定要件，亦即應
    綜合債務人之財產、信用、收支與其所負全部債務等狀況，
    評估其是否仍有償債能力，或即使仍得勉力清償，但是否因
    年紀已長、身罹疾患、工作條件不佳或其他相類似之因素，
    可預期足以影響日後基本生活之維持，而有不能清償之虞等
    情，為其判斷之準據。
三、經查：
（一）本件抗告人至98年9 月30日止尚積欠附表所示無擔保債務
      合計157 萬4,126 元。其雖曾於95年8 月15日與最大債權
      人台新銀行，依「金融主管機關協調成立之中華民國銀行
      公會會員辦理消費金融案件無擔保債務協商機制」就無擔
      保債務部分達成分期還款協議，同意自95年9 月起，分80
      期、零利率之方式，按月清償2 萬1,700 元，抗告人自95
      年9 月至96年11月為止，共繳納17期協商款項，直至97年
      1 月份宣告毀諾，有財團法人金融聯合徵信中心98年9 月
      30 日 當事人綜合信用報告--債務清理條例前置協商專用
      債權人清冊、98年12月16日台新商業銀行陳報函等附卷可
      憑（見原審卷第11-26 、81-84 頁）。據此，本院首應審
      究抗告人未能繼續履行上開協議，於97年1 月宣告毀諾，
      是否係不可歸責於己之事由所致。
（二）抗告人名下並無恆產，於95年申請協商時係在吉祥公司任
      職，96年度有薪資所得13萬0,961元，平均每月所得1 萬
      0,913 元，嗣在鋼祥工程有限公司（下稱鋼祥公司）任職
      ，擔任行政助理，平均每月薪資2 萬元，此有財政部高雄
      市國稅局財產歸屬資料清單、96、97年財政部高雄市國稅
      局財產所得資料清單及鋼祥公司出具之證明書在卷可證（
      見原審卷第27-29 、59頁），堪信為真正。抗告人於95年
      協商時薪資所得雖低於協議還款金額2 萬1,700 元，但其
      配偶張益誌係吉祥公司負責人，自吉祥公司領取薪資，抗
      告人並稱協商款項主要係由張益誌負責繳納，其另負擔照
      顧2 名未成年幼兒等語。查張益誌係吉祥公司營運負
      責人，其96年所得60萬0,566 元，平均每月所得5 萬0,04
      7 元；97年所得59萬0,051 元，平均每月所得4 萬9,171
      元；98年年所得110 萬8,596 元，平均每月所得9 萬
      2,383 元，此有張益誌財政部高雄市國稅局財產歸屬資料
      清單、96、97年財政部高雄市國稅局財產所得資料清單及
      本院卷附98年度稅務電字閘門財產所得調件明細在卷可參
      （見原審卷60-62 、88頁），收入顯然逐年遞增，與抗告
      人所述張益誌因公司營運狀況不佳，無法再代為繳納協商
      款項一節，已有不合。且上開張益誌所得資料其所得類別
      以股利憑單之收入為主，此經本院向財政部南區國稅局函
      詢結果，覆稱：「經調閱吉祥公司97年度資料，該98年度
      申報之股利憑單確為現金股利」，並檢附吉祥公司96至98
      年營利事業所得稅結算申報書、損益表及資產負債表附卷
      可參。準此以言，至少於97年1 月間張益誌尚無因公司營
      運不佳致無法代為負擔協商款項之事實，抗告人此部分主
      張，不足採信。惟按，債務人所負債務，基於債止一身之
      原理，其清償能力之有無本非得以債務人以外之人之資力
      狀況為判斷之準據。抗告人於95年間與各債權銀行成立協
      商時，其所得情形無法按月負擔2 萬1,700 元之協商款項
      ，係由張益誌予以協助清償，茲張益誌既不願再繼續為抗
      告人分擔繳款，縱其為抗告人之配偶，仍非抗告人所能掌
      控，是其未能履行協議而宣告毀諾，自係不可歸責於己之
      事由所致，則本院應再審酌抗告人是否有不能清償債務或
      不能清償之虞之情。
（三）依抗告人陳報，自99年7 月15日起在誼鉦工程行任職行政
      助理，每月薪資所得為1 萬8,000 元，業據提出證明書在
      卷可憑（見本院卷第45頁），嗣本院調查時到庭陳稱，其
      每月收入有大小月之分，有時2 萬元，有時1 萬8,000 元
      （見本院99年11月23日調查筆錄），則抗告人目前收入狀
      況，應以其均數即1 萬9,000 元為核算其償債能力之基礎
      。又抗告人應與配偶張益誌共同扶養2 名未成年子女張峻
      瑋（92年生）及張筑婷（94年生），依抗告人陳報，其個
      人日常生活費每月約9,000元，2 名子女扶養費每月各約
      7,000 元（見本院卷11頁），本院參酌內政部社會司所公
      告高雄市每人每月最低生活費標準1 萬1,309 元，認抗告
      人上開陳報之數額低於上開標準，已節制開支，應予採認
      。惟抗告人扶養2 名子女所支出之必要扶養費，尚應與配
      偶張益誌共同分擔，此項分擔比例，應依扶養義務人經濟
      能力酌予調整（民法第1115條第3 項規定參照）。審酌張
      益誌98年年所得110 萬8,596 元，平均每月所得9 萬
      2,383 元，抗告人目前收入狀況為1 萬9,000 元，其2 人
      應分擔扶養義務之比例為4 比1 。準此，抗告人每月應分
      擔扶養2 名未成年子女之必要支出為2,800元（計算式：
      7000×2 ÷5 ＝2800）。抗告人陳稱每月扶養2 名未成年
      子女之必要支出各7,000 元，合計為1 萬4,000 元，逾越
      上開數額之部分，即無可採。
（四）綜上所述，抗告人目前每月收入為1 萬9,000 元，扣除每
      月個人日常生活必要支出9,000 元及扶養未成年子女
      2,800 元後，尚有7,200 元（計算式：00000-0000-0000
      ＝7200）之餘額可資運用，此對於附表所示157 萬4,126
      元之債務，如不計利息，約18年期間內可清償完畢。審酌
      抗告人為65年7 月生，尚屬青壯之年，並有相當之謀生能
      力，其距法定65歲之退休年齡尚有約31年，得持續累積工
      作經驗及資歷以增加收入。且抗告人尚得藉由「個別一致
      性協商」或「二階段還款協商」等方式，在減少或免除利
      率之情形下，與各金融機構協議可行之清償方案（如95年
      協商時最大債權銀行即同意零利率之協商條件），則所負
      債務應得預期可在未來相當期限內逐步清償完畢，是其主
      張已不能償債務或有不能清償之虞，尚非可採。原審否准
      抗告人更生之聲請，理由雖非相同，但結論並無二致，仍
      應予以維持，抗告人不服原審裁定，提起本件抗告，為無
      理由，應予駁回。
四、據上論結，本件抗告為無理由，依消費者債務清理條例第15
    條，民事訴訟法第495 條之1 第1 項、第449 條第2 項、第
    95 條 、第78條，裁定如主文。
中    華    民    國    99    年    12    月    7     日
                  民事第三庭  審判長法  官  朱玲瑤
                                    法  官  陳宛榆
                                    法  官  李嘉益
以上正本證明與原本無異。
本裁定不得再抗告。
中    華    民    國    99    年    12    月    8     日
                                    書記官  陳瓊芳
附表：
┌──┬────────┬────────┬───────┐
│編號│債權人          │金額（新台幣）  │  種     類   │
├──┼────────┼────────┼───────┤
│ 一 │國泰世華銀行    │3萬9,000元      │信貸、信用卡  │
├──┼────────┼────────┼───────┤
│ 二 │荷蘭銀行        │2萬3,450元      │信用卡        │
├──┼────────┼────────┼───────┤
│ 三 │渣打國際商業銀行│4萬8,093元      │信用卡        │
├──┼────────┼────────┼───────┤
│ 四 │新光商業銀行    │15萬4,332元     │信用卡        │
├──┼────────┼────────┼───────┤
│ 五 │板信銀行        │2萬4,000元      │信用貸款      │
├──┼────────┼────────┼───────┤
│ 六 │聯邦銀行        │17萬5,036元     │信用卡        │
├──┼────────┼────────┼───────┤
│ 七 │遠東國際商業銀行│24萬0,183元     │信用卡、信貸  │
├──┼────────┼────────┼───────┤
│ 八 │玉山銀行        │5萬2,223元      │信用卡        │
├──┼────────┼────────┼───────┤
│ 九 │台新國際商業銀行│71萬9,351元     │信貸、信用卡  │
├──┼────────┼────────┼───────┤
│ 十 │友邦國際信用卡股│9萬8,458元      │信用卡        │
│    │份有限公司      │                │              │
├──┴────────┼────────┼───────┤
│ 合       計          │157萬4,126元    │              │
└───────────┴────────┴───────┘

司法院資訊處製作；財團法人民間司法改革基金會備份。
